臺灣高等法院民事判決　　　　　　　　　　　　　　九十一年度家上字第四一０號
　　上　訴　人　戊○○
　　訴訟代理人　吳歡喬
　　　　　　　　丁俊文律師
　　被　上訴人　丙○即乙○○.
　　　　　　　　甲○○乙○○.
　　參　加　人　庚○○
　　　　　　　　丁○○
　　兼　右二人
　　訴訟代理人　己○○
右當事人間確認親子關係不存在事件，上訴人對於中華民國九十一年十一月八日臺灣
基隆地方法院九十一年度家訴字第七號第一審判決提起上訴，本院於九十三年十二月
二十一日言詞辯論終結，判決如下：
    主      文
上訴駁回。
第二審訴訟費用由上訴人負擔。
    事      實
甲、上訴人方面：
壹、聲明：
一、原判決廢棄。
二、確認乙○○○與蔡慶濤、蔡劉阿椪間親子關係不存在。
貳、陳述：除與原判決記載相同部分，予以引用外，並補稱略以：
一、本件確認之訴並非行政訴訟。按請求內政部警政署入出境管理局撤銷蔡阿圓及參
    加人定居台灣之行政處分係屬行政爭訟，其爭點為已故蔡阿圓及參加人得否以依
    親名義來台定居；而該先決要件，即係乙○○○與蔡慶濤、蔡劉阿椪間有無親子
    關係，此部分係屬民事紛爭。又依行政訴訟法第一百七十七條規定，行政訴訟之
    裁判須以民事法律關係是否成立為準據，而該法律關係已經訴訟繫屬尚未終結者
    ，行政法院應以裁定停止訴訟，故上訴人顯無就此以民事爭執為準據之事項，逕
    行提起行政訴訟之理。
二、蔡阿圓及參加人利用蔡阿圓與乙○○○間不正確之養姊妹關係，分別以不正確之
    影響上訴人繼承權益範圍部分，係屬民事紛爭，上訴人自有提起本件確認訴訟之
    必要及實益。
三、蔡阿圓在台唯一合法依親對象蔡英俊（即蔡慶濤之長子）已於民國（下同）八十
    三年三月十七日死亡，故蔡阿圓乃於八十五年間與乙○○○勾串，由乙○○○提
    供不實之
乙、被上訴人方面：
    被上訴人未於言詞辯論期日到場，據彼等提出書狀所為之聲明及陳述如下：
壹、聲明：如主文所示。
貳、陳述：除與原判決記載相同部分，予以引用外，並補稱略以：
一、楊塘波自二十二年間起，在上海市開設私人醫院，其在宜蘭縣所遺之土地，均係
    以其行醫所得資金購買。楊塘波在大陸淪陷後，仍住居上海，其在基隆市○○區
    ○○路十五號之
    條例（下稱兩岸人民關係條例）第二條第四款、第十六條規定，楊塘波應為大陸
    地區人民。而依行政院大陸委員會九十二年一月三日陸法字第○九一○○二二九
    ○二號函釋示：「大陸地區人民繼承大陸地區人民在台灣地區之遺產，而該遺產
    係大陸地區之被繼承人，自大陸地區移入台灣地區或其變形或交換所得之財產，
    ．．．應無（兩岸人民關係條例）第六十七條之適用」。楊塘波為大陸地區人民
      ，關於其遺產之繼承應無兩岸人民關係條例第六十七條規定之適用。
二、蔡阿圓及參加人返台定居皆於八十五年間，本件縱上訴人勝訴，因其已逾訴願法
    規定之法定救濟期間，而不得請求撤銷上開許可之行政處分，其難以主張有何即
    受確認判決之法律上利益。又乙○○○交付與蔡阿圓申請返台定居所需之
    本，為政府戶政機關所提供，其形式及實質內容皆為真實，則信賴上開受益之行
    政處分之利益應予保護。
三、上訴人所提出之國稅局於八十二年十二月十日所核定之楊塘波遺產明細表中所列
    價額，係國稅局依核定當年公告土地現值計算，並非楊塘波死亡時之價額，自不
    得作為楊塘波死亡時遺產價額之依據。
四、上訴人出生在大陸，於八十六年四月三日以大陸地區人民身分在台
    岸人民關係條例第六十六條規定之適用。上訴人未於八十四年九月十七日以前向
    法院為繼承之表示，視為已拋棄其繼承權，並無從回復，其主張繼承繼權受侵害
    ，應屬無據。
丙、參加人方面：
陳述：
一、參加人之父楊塘波之遺產十七筆土地價額僅為新台幣（下同）三十二萬餘元，繼
    承人每人分不到二百萬元。
二、上訴人提出之繼承系統表將蔡阿圓排除在外，顯不實在。蔡阿圓所有之不動產係
    其婚前以買賣取得，不屬於楊塘波之遺產。
    理      由
一、程序方面：
（一）本件原被上訴人乙○○○已於九十二年八月二十一日死亡，業經上訴人聲明對
      乙○○○之全體繼承人丙○、甲○○承受訴訟，並提出繼承系統表及
      為證（見本院卷第一四八至一六○頁），核無不合。
（二）按就兩造之訴訟有法律上利害關係之第三人，為輔助一造起見，於該訴訟繫屬
      中，得為參加，民事訴訟法第五十八條第一項定有明文。本件參加人之母蔡阿
      圓（即蔡慶濤之養女，已於八十六年七月十二日死亡）為乙○○○之養妹（見
      原審卷第一宗一一、一二、一二七、一三一、一三五、一三六頁），上訴人請
      求確認乙○○○與蔡慶濤、蔡劉阿椪間親子關係不存在，對於參加人之身分關
      係是否發生變動（亦即參加人為蔡慶濤、蔡劉阿椪之直系血親卑親屬關係是否
      發生變動）自有影響，堪認參加人就本件訴訟有法律上之利害關係，其為輔助
      被上訴人而參加訴訟，應予准許。
（三）被上訴人未於言詞辯論期日到場，核無民事訴訟法第三百八十六條所列各款之
      情形，爰依上訴人之聲請，由其一造辯論而為判決。合先敘明。
二、本件上訴人起訴主張：乙○○○雖原為蔡慶濤（即上訴人之外祖父）、蔡劉阿椪
    之四女，惟根據
    盛收養並從養父姓改登載姓名為邱玉華；嗣乙○○○於二十五年（日據昭和十一
    年）十一月二十八日與許阿秋結婚，惟其申報
    名，致嗣後之
    間既未終止收養關係，自無從回復其與本生父母蔡慶濤、蔡劉阿椪間親子關係，
    乙○○○明知其係邱媽盛之養女，與蔡阿圓間並無養姊妹關係，竟提供誤載其父
    母為蔡慶濤、蔡劉阿椪之
    為同父異母之兄弟）以探望養姊即乙○○○之名義自大陸來台，並據以向內政部
    警政署入出境管理局申請在台定居，嗣蔡阿圓並陸續申辦參加人庚○○、丁○○
    及訴外人楊錚子等人入境定居台灣，使參加人因此可不受兩岸人民關係條例第六
    十七條第一項大陸地區人民繼承財產總額不得逾二百萬元之限制，致侵害上訴人
    對上訴人之父楊塘波遺產之繼承權利；為釐清乙○○○與蔡阿圓間無養姊妹關係
    ，確定蔡阿圓等人不得以探望乙○○○之名義來台定居，自有確認乙○○○與蔡
    慶濤、蔡劉阿椪間親子關係不存在之必要等情，求為確認乙○○○與蔡慶濤、蔡
    劉阿椪間親子關係不存在之判決。
    被上訴人則以：上訴人提起本件確認之訴，無即受確認判決之法律上利益；又乙
    ○○○未曾被邱媽盛收養，亦未曾與邱媽盛共同生活；且邱媽盛為僧侶，依當時
    之台灣習慣不能收養乙○○○，
    養之記載係誤載等語，資為抗辯。
三、按民事訴訟法第二百四十七條第一項前段規定，確認法律關係之訴，非原告有即
    受確認判決之法律上利益者，不得提起之；又依兩岸人民關係條例第六十條規定
    ，被繼承人為大陸地區人民者，關於繼承，依該地區之規定；但在台灣地區之遺
    產，適用台灣地區之法律；再繼承，因被繼承人死亡而開始，民法第一千一百四
    十七條亦定有明文。
四、經查上訴人之父楊塘波係於四十一年一月十四日自原設於基隆市○○路十五號之
    四日死亡，有
    在上海市死亡，有乙○○○於生前所提出之經財團法人海峽交流基金會認證之上
    海市虹口區公證處之公證書可憑（見原審卷第二宗一二五至一三○頁）。即上訴
    人亦自認楊塘波早年赴大陸，係在大陸死亡，（見原審卷第一宗九四頁）。從而
    楊塘波自四十一年一月十四日起即未在台灣地區設有
    陸地區死亡，堪以認定。則楊塘波應非係兩岸人民關係條例第二條第三款所規定
    之台灣地區人民（按該條例第二條第三款規定：「台灣地區人民：指在台灣地區
    設有
    人民關係條例第六十七條第一項之規定，即不受大陸地區人民繼承財產總額不得
    逾二百萬元之限制。又按上開條例第六十六條第一項、第三項所規定者，為大陸
    地區人民繼承台灣地區人民之遺產；而楊塘波應非係台灣地區人民，已如前述，
    故關於其遺產之繼承，應無該規定之適用。從而上訴人主張其繼承楊塘波遺產之
    財產總額因乙○○○提供
    灣並在台定居而受侵害云云，應屬無據，其請求確認乙○○○與蔡慶濤、蔡劉阿
    椪間親子關係不存在，欠缺保護之必要，無即受確認判決之法律上利益。
五、又依上訴人所提出之日據時期
    為邱衍五之
    媽盛養女之記載（見原審卷一七頁）；惟其後乙○○○因與許紅毛之長子許阿秋
    結婚，而於二十五年（日據昭和十一年）年十一月二十八日自上開台北州基隆市
    西町十七番地遷出（見同上頁），並於同日遷入台北州基隆郡金山庄下中股字崙
    子頂二十番地戶主為許紅毛之
    許氏玉華」，並記載乙○○○之父母為蔡慶濤、蔡劉阿椪（見原審卷一九、二一
    頁），足證乙○○○於二十五年間與許阿秋結婚時，並非以邱媽盛（嗣改名為邱
    德馨）之養女身分入籍戶主許紅毛之
    已無收養關係存在。又上開文書之真正既為上訴人所不爭執，上訴人如認上開文
    書所記載之內容有不實，自應由上訴人舉證證明之；且按乙○○○係出生於八年
    （日據大正八年），其於十八年間
    五年間
    歷時久遠，除
    面契約。上訴人既不能舉證證明上開
    玉華與蔡慶濤、蔡劉阿椪間親子關係不存在，即屬無據。另上訴人之姊夫劉松樹
    及上訴人之表舅連德照所出具彼等從未聽聞過乙○○○其人，亦未見過乙○○○
    其人之證明書（見原審卷第二宗四六、四七頁），充其量僅屬各該證人之個人見
    聞範圍，尚難據為證明上開
    附此敘明。
六、綜上所述，上訴人請求確認乙○○○與蔡慶濤、蔡劉阿椪間親子關係不存在，自
    屬不應准許。從而原審所為上訴人敗訴之判決，並無不合。上訴論旨仍執前詞指
    摘原判決不當，求予廢棄改判，為無理由。
七、至兩造其餘之攻擊或防禦方法，及未經援用之證據，經本院斟酌後，認為均不足
    以影響本判決之結果，自無逐一詳予論駁之必要，併此敘明。
八、據上論結，本件上訴為無理由，依民事訴訟法第四百六十三條、第三百八十五條
    第一項前段、第四百四十九條第一項、第七十八條，判決如主文。
中　　　華　　　民　　　國　　九十三　　年　　 十二 　　月　　三十一　　日
　　　                              民事第七庭
      　　　                            審判長法  官　林　鄉　誠
　　　                                        法  官　梁　玉　芬
　　　                                        法  官　鄭　威　莉
正本係照原本作成。
如不服本判決，應於收受送達後二十日內向本院提出上訴書狀，其未表明上訴理由者
，應於提出上訴後二十日內向本院補提理由書狀（均須按他造當事人之人數附繕本）
上訴時應提出委任律師或具有律師資格之人之委任狀；委任有律師資格者，另應附具
律師資格證書及釋明委任人與受任人有民事訴訟法第四百六十六條之一第一項但書或
第二項（詳附註）所定關係之釋明文書影本。
中　　　華　　　民　　　國　　九十三　　年　　 十二 　　月　　三十一　　日
　　　　　　　　　　　　　　　　　　　　　　　書記官　吳　瑞　英
附註：
民事訴訟法第四百六十六條之一（第一項、第二項）：
對於第二審判決上訴，上訴人應委任律師為訴訟代理人。但上訴人或其他法定代理人
具有律師資格者，不在此限。
上訴人之配偶、三親等內之血親、二親等內之姻親，或上訴人為法人、中央或地方機
關時，其所屬專任人員具有律師資格並經法院認為適當者，亦得為第三審訴訟代理人
。
